【裁判字號】    89,簡上,48
【裁判日期】    890719
【裁判案由】    清償債務
【裁判全文】
臺灣板橋地方法院民事判決    八十九年度簡上字第四十八號
    上  訴  人  乙○○
    訴訟代理人  鄭文玲律師
                張立中律師
    被  上訴人  甲○○        住台北縣三重市○○街一一九號
    訴訟代理人  黃安然律師
右當事人間請求清償債務事件，上訴人對於中華民國八十八年十二月八日本院三重簡
易庭八十八年度重簡字第七九九號第一審判決提起上訴，本院判決如左：
    主      文
原判決關於駁回上訴人後開第二項之訴部分及訴訟費用之裁判均廢棄。
被上訴人應給付上訴人新台幣貳拾伍萬肆仟陸佰壹拾伍元。
第一審訴訟費用由上訴人負擔二分之一，餘由被上訴人負擔；第二審訴訟費用由被上
訴人負擔。
    事      實
甲、上訴人方面：
  一、聲明：原判決不利於上訴人部分於新台幣二十五萬四千六百十五元範圍廢棄，
            改判如上訴人原起訴之聲明。
  二、陳述：除引用與第一審判決之記載相同部分外，並補稱：
    (一)上訴人與被上訴人間因繼承而生之公同共有關係，在民國七十六年九月二十
        日雙方訂定「遺產分割協議書」，於七十六年底之前已辦妥分割遺產繼承，
        共同共有關係已轉換成分別共有關係，除七十六年十月十六日雙方所定之切
        結書外，再無其他法定或約定事項需要一起處理。
    (二)七十六年十月十六日雙方所定之切結書，就「遺產分割協議書未竟之補充事
        項」補充約定者，只限於分歸被上訴人八四─五地號土地上有地上權及李金
        財共有權之問題未決，及張登發等數名地上權設定塗銷兩項費用，為將來分
        擔之特約。除此之外，無另就系爭新台幣︵下同︶五十萬元為約定，或約定
        應由上訴人共同分擔之事項。被上訴人亦無法證明在雙方七十六年九月二十
        日所定之「遺產分割協議書」及七十六年十月十六日所定之切結書外，雙分
        曾另就關於「張邱未」事件之支出應由上訴人分擔之明文，不能因張邱未事
        件稍有牽扯，就認定上訴人應分擔其費用，至少其非委任之支出或約定之費
        用。
    (三)八十三年三月二十日之協議書，雖於被上訴人署名之上載有「收款人」字樣
        ，其實該款為七十六年十月十日之前，被上訴人持有雙方公同共有遺產應分
        配於上訴人者，被上訴人並未交付該款於上訴人，無從依其字眼認定此為上
        訴人對被上訴人之委任契約。且其上復載「(被上訴人)預留新台幣壹佰萬元
        」，足見非上訴人所交付者，而為被上訴人原來即持有者。又雖其上載「此
        基金為乙○○與甲○○各出新台幣伍拾萬元正」，實則上訴人從未出給被上
        訴人；其上復無上訴人任何簽署，足證上訴人未曾為同意或曾與其約定，否
        則為何不比照七十六年十月十六日之「切結書」由雙方簽名？若被上訴人主
        張上訴人曾為同意，亦應積極舉證，不能因上訴人之前未積極催討即認其同
        意。何況被上訴人主張八十萬元花在解決三重市○○○段長泰小段八五─三
        六號土地上之房屋，但該土地並無地上權設定，此已與七十六年十月十六日
        「切結書」只補充約定處理「地上權及李金財共有權之費用平均分擔」之本
        旨不合，被上訴人無據可證上訴人曾另與其約定分擔本項費用。
    (四)無論自被上訴人提出其與邱張未八十三年九月二十八日購買系爭房屋之協議
        書所載，或其於八十七年八月十三日向台灣板橋地方法院民事執行處陳報系
        爭房屋之陳報狀所載，均僅被上訴人個人具名簽署，其個人為買受人，係出
        於其個人之利益，並無任何片言隻字可看出其是為雙方共同利益而處理，若
        上訴人有何利益，亦屬反射利益，法律上無何分擔其處理費用之明文，雙方
        亦無分擔其費用之約定。
  三、證據：援用第一審所提證據。
乙、被上訴人方面：
  一、聲明：上訴駁回。
  二、陳述：除引用與第一審判決之記載相同部分外，並補稱：
    (一)本件協議書係經雙方於八十三年三月二十日同意，當時被上訴人即將該協議
        書交由上訴人收執，該協議書所載一百萬元（各出五十萬元）係上訴人授權
        被上訴人處理三筆共有土地價金分配後之餘款，並非上訴人交給被上訴人五
        十萬元；上訴人已於八十三年三月二十日收執該協議書，迄八十八年五月七
        日上訴人起訴時，已經五年多，上訴人從無異議，迄上訴人主張該協議書是
        被上訴人之片面聲明，何以上訴人同意該協議書內容並收執該協議書正本迄
        今，應認為該協議書是雙方同意之無名契約。
    (二)上訴人起訴請求被上訴人應給付新台幣五十萬元及法定利息，係以該協議書
        為證據，並稱「因被告迄未處理其原承諾共有土地對外事項：：前開基金原
        無存在並由被告繼續保管之必要：：」，若雙方未同意，何以上訴人起訴主
        張該基金無「繼續」存在之必要，既曰該基金無「繼續」存在之必要，足證
        雙方曾約定該基金，否則，如何為「繼續」，足證該協議書並非如上訴人所
        稱係被上訴人之片面聲明。
    (三)八十三年九月二十八日被上訴人與張邱未協議書，內載十萬元，係購買該舊
        屋︵即三重市○○○路一一○巷十二號房屋︶，其另載八十萬元，係被上訴
        人為維護共有土地之利益，支付與張邱未之搬遷費，雙方與承租人之間，依
        往例，在收土地改建時，均會給予承租人改建後一層房屋作為補償，本件雙
        方共有土地與承租人張邱未間，上訴人與之洽談結果，並未給張邱未改建後
        一層房屋之約定，故該八十萬元支付張邱未卻係為維護共有土地利益。
  三、證據：除援用第一審所提出之證據外，補提合建房屋契約書影本為證。
    理      由
一、本件上訴人於原審起訴主張被上訴人曾以共有人身份受上訴人委任處理上訴人與
    被上訴人雙方共有土地產權對外事宜而有所得一百萬元，該所得本應依應有部分
    比例分配予上訴人，詎被上訴人竟於八十三年三月二十日藉口處理後面土地產權
    等理由，將應分配給上訴人之五十萬元扣下，僅以名為協議書之片面聲明搪塞不
    給，爰終止委任關係，起訴請求被上訴人返還五十萬元及自八十八年四月二十一
    日起迄清償日止按年息百分之五計算之利息；被上訴人則以八十三年三月二十日
    之協議書係經雙方合意，並非被上訴人之片面聲明，且支付張邱未八十萬元之搬
    遷費係為維護共有土地之利益，上訴人亦應按應有部分比例分擔等語資為抗辯。
二、按稱委任者，謂當事人約定，一方委託他方處理事務，他方允為處理之契約；民
    法第五百二十八條定有明文。經查，本件上訴人主張伊與被上訴人均為李烏車之
    繼承人，上訴人曾委任被上訴人處理遺產問題等事實，為兩造所不爭執，自堪認
    上訴人此部分之主張為真實而得採信；上訴人又主張雙方於八十三年三月二十日
    所定之協議書所稱之一百萬元係被上訴人處理遺產所預留，並非上訴人另行出資
    交付被上訴人一節，亦為被上訴人所自認，至於該八十三年三月二十日之協議書
    ，其上雖無「委任契約」字樣，且無上訴人乙○○之簽名或蓋章，惟按委任契約
    係諾成契約，並不以有雙方簽認之書面為成立要件，觀諸該協議書內容載明：「
    茲因預留新臺幣壹佰萬元正，為基金，處理後面土地產權，待費用支付後再結帳
    。（此基金為乙○○及甲○○各出新臺幣伍拾萬元）」，揆諸其意旨應係上訴人
    委任被上訴人處理共有土地事宜，性質應屬委任契約。上訴人既不爭執於八十三
    年三月二十日自被上訴人處收執該「協議書」，則衡情如雙方未為協議，被上訴
    人焉會交付該紙協議書予上訴人收執，是被上訴人主張兩造於八十三年三月二十
    日曾為協議而由被上訴人出立該紙協議書予上訴人之情，堪予信實。
三、次按受任人為和解行為時，需有委任人之特別授權，民法第五百三十四條第四款
    亦有明定。本件被上訴人受上訴人之委任，處理遺產之相關事項，關於處理訴外
    人張邱未向兩造被繼承人李烏車所承租之坐落台北縣三重市○○○段長泰小段八
    五之三六號土地（兩造應有部分各二分之一）事宜，亦應在委任契約範圍之內，
    被上訴人與張邱未於八十三年九月二十八日訂定協議，依該二人間所訂定之協議
    書約定「被上訴人支付張邱未八十萬元，而張邱未則同意終止上開土地之租約」
    ，應屬於被上訴人與張邱未就上開土地租約之解除與土地返還問題所成立之和解
    契約，參諸上揭法條規定，就應屬於其他共有人即上訴人部分，應經上訴人之特
    別授權，始能對上訴人發生效力，依據該八十三年三月二十日訂定之協議書內容
    ，無從認定上訴人就上開土地與張邱未和解部分，上訴人曾對被上訴人為特別授
    權而得為和解之行為，被上訴人就此部分亦未能舉證證明曾得到上訴人就其與張
    邱未和解有特別授權之事實，則被上訴人與張邱未間所成立之和解契約，就關於
    上訴人部分既未獲得上訴人之特別授權，被上訴人自不能主張上訴人應受被上訴
    人與張邱未間和解契約之拘束，從而，被上訴人主張上訴人應分擔其與訴外人張
    邱未成立和解，以收回張邱未租用之土地而支付張邱未之八十萬元中之半數，即
    非可採。
四、按受任人因處理委任事務，所收取之金錢、物品及孳息，應交付於委任人；且當
    事人之任何一方得隨時終止委任契約，民法第五百四十一條第一項、第五百四十
    九條第一項分別定有明文；又二人互負債務，而其給付種類相同，並均屆清償期
    者，各得以其債務，與他方之債務，互為抵銷，民法第三百三十四條第一項前段
    亦有明定。如前所述，兩造間既有委任關係存在，而被上訴人因處理委任事務所
    收取保管之金錢五十萬元，於上訴人請求返還，委任關係終止時，本應交還上訴
    人，上訴人亦得請求被上訴人交還，惟被上訴人抗辯稱因雙方共有土地三重市○
    ○○段長泰小段八四之五號、八四之六號合併分割一案，上訴人應分擔之費用等
    ，對上訴人有二十四萬五千三百八十五元之債權之事實，為上訴人所不爭執，被
    上訴人以此債權抵銷該原應交付上訴人之五十萬元債權，依照前開法條規定，其
    此部分抵銷之抗辯為有理由，上訴人關於此部分之請求，自為無理由。
五、綜上所述，上訴人起訴請求被上訴人交付其因受委任處理遺產關係所取得之五十
    萬元，因被上訴人主張抵銷其中二十四萬五千三百八十五元，原審就此部分為駁
    回上訴人起訴之判決，並無不合（該部分上訴人未聲明不服）；至於抵銷後剩餘
    之二十五萬四千六百十五元部分，因被上訴人與張邱未和解，未經上訴人之特別
    授權，其與張邱未間之和解對上訴人不生效力，因而被上訴人所支付張邱未搬遷
    費八十萬元中之半數即四十萬元部分，不能認為係因處理上訴人委任事務所支出
    之必要費用，被上訴人主張抵銷即有未合，原審未斟酌及此，認定被上訴人此部
    分之抵銷有理由，即有未洽，上訴人就此部分提起上訴指摘原判決不當，求予廢
    棄改判，為有理由，爰改判如主文第一項、第二項所示。
六、據上論結，本件上訴為有理由，依民事訴訟法第四百三十六條之一第三項、第四
    百五十條、第七十八條、第七十九條但書，判決如主文。
中      華      民      國    八十九    年      七      月     十九     日
                                臺灣板橋地方法院民事第一庭
~B審判長法  官  許  瑞  助
~B      法  官  許  麗  華
~B      法  官  許  瑞  東
右正本證明與原本無異。
本件不得上訴。
中      華      民      國    八十九    年      七      月     十九     日
~B      法院書記官  許慧禎


司法院資訊處製作；財團法人民間司法改革基金會備份。
